【裁判字號】    92,聲判,22
【裁判日期】    920610
【裁判案由】    聲請交付審判
【裁判全文】
臺灣高雄地方法院刑事裁定                          九十二年度聲判字第二二號
    聲  請  人  甲○○
    代  理  人  陳慧博律師
    被      告  乙○○
右列聲請人因告訴被告妨礙名譽案件，不服臺灣高等法院高雄分院檢察署檢察長於中
華民國九十二年一月十四日駁回再議之處分（九十二年度上聲議字第十九號），聲請
交付審判，本院裁定如左：
    主  文
聲請駁回。
    理  由
一、按告訴人不服上級法院檢察署檢察長或檢察總長認再議為無理由而駁回之處分者
    ，得於接受處分書後十日內委任律師提出理由狀，向該管第一審法院聲請交付審
    判。法院認為交付審判之聲請不合法或無理由者，應駁回之。刑事訴訟法第二百
    五十八條之一、第二百五十八條之三第二項前段分別定有明文。
二、(一)本件聲請人以被告於八十五年七月十九日，在高雄國際機場散發「致小港機場
      排班計程車司機的一封公開信」中，涉嫌妨害聲請人名譽乙節，於八十五年十
      一月間向臺灣高雄地方法院檢察署（下稱：高雄地檢察署）檢察官提出告訴，
      經該署以八十五年度偵字第二七八六一號受理在案，因該署檢察官認該案件與
      本院八十六年度自字第九三號被告被訴妨害自由等案件有裁判上一罪關係，併
      予該案審理，經本院八十六年度自字第九三號判處被告無罪並將上開八十五年
      度偵字第二七八六一號予以退併後，由該署改分八十六年度偵字第一一七二八
      號偵查，嗣因該案聲請人就本院八十六年度自字第九三號判提起上訴，經臺灣
      高等法院高雄分院以八十六年度上易字第二０七三號受理在案後，該署檢察官
      即以八十六年度偵字第一一七二八號案件與上開八十六年度上易字第二０七三
      號有裁判上一罪之關係，併由臺灣高等法院高雄分院審理，經臺灣高等法院高
      雄分院以八十六年度上易字第二０七三號判決駁回並將該八十六年度偵字第一
      一七二八號退回高雄地檢署，該署改分為以八十六年度偵字第二七０六一號予
      以偵查，並以八十六年度偵字第二七六０號及八十七年度偵續(一)字第三七號提
      起公訴，經本院以八十八年度易字第三三八九號受理在案。另聲請人告訴被告
      妨害名譽案件，因多年未有結果，聲請人即委由湯金全立法委員提出陳情（臺
      灣高雄地方法院檢察署八十九年度陳字第一號）後，經高雄地檢署檢察官簽分
      八十九年度偵字第五０七七號予以偵查，並將該案併予本院八十八年度易字第
      三三八九號審理，俟本院審理後，就上開起訴之犯罪事實，即被告乙○○於八
      十五年十月十七日上午，在高雄市議會門口拉布條、散發陳情書，並於翌日將
      陳情書內容刊登於報紙媒體之情事，以八十八年度易字第三三八九號判決被告
      無罪，並就高雄地檢署八十五年度偵字第二七八六一號、八十六年度偵字第一
      一七二八號、八十六年度二七○六一號卷宗內，有關聲請人提出告訴之上開部
      分，悉數退回臺灣高雄地方法院檢察署，並將該署八十九年度偵字第五○七七
      號、八十六年度偵字第二三三七號案卷，就上開聲請人告訴被告妨害名譽亦退
      回該署處理。
    (二)上開八十九年度偵字第五○七七號經退回後，由該署改分九十年度偵字第四四
      一一號予以偵查，嗣因公訴人提起上訴，經臺灣高等法院高雄分院九十年度上
      易字第四五四號受理在案後，檢察官即以九十年度偵字第四四一一號與該九十
      年度上易字第四五四號案件有裁判上一罪關係，併予臺灣高等法院高雄分院審
      理，經該院以九十年度上易字第四五四號判決駁回上訴並將之退回高雄地檢署
      ，由該署檢察官改以九十年偵字第一九二二八號偵查，因認追訴權時效完成予
      以不起訴處分，聲請人不服向臺灣高等法院高雄分院檢察署檢察長聲請再議，
      經該檢察長以九十一年度上聲議字第三五號命令，認並無時效問題予以發回高
      雄地檢署繼續偵查，經該署以九十一年度偵續字第一０三號偵查在案；至上開
      高雄地檢署八十五年度偵字第二七八六一號、八十六年度偵字第一一七二八號
      、八十六年度二七○六一號卷宗內，有關聲請人提出告訴之上開部分經退回後
      ，由高雄地檢署檢察官改分九十年度偵字第四四０七號偵查結果，認被告罪嫌
      不足，予以不起訴處分，聲請人不服向臺灣高等法院高雄分院檢察署檢察長提
      起再議，經該檢察長以九十一年度上議字第一三七號認為，與上開九十年度偵
      字第一九二二八號為同一事實，而九十年度偵字第四四０七號不起訴處分係於
      九十年偵字第一九二二八號不起訴處分之後而為，屬無效之處分，而予以發回
      偵查，經該署以九十一年度偵續字第一四六號偵查在案。上開二件發回續偵案
      件，經高雄地檢署檢察官以九十一年度偵續字第一０三、一四六號為不起訴處
      分，聲請人仍未甘服向臺灣高等法院高雄分院檢察署檢察長聲請再議，經該署
      檢察長認聲請人再議之聲請無理由以九十二年度上聲議字第一九號處分書予於
      駁回，而聲請人於民國九十二年一月二十一日收受前開再議駁回處分書，並於
      九十二年一月三十日委任陳慧博律師向本院聲請交付審判等情，業經本院核閱
      上開案卷無訛，並有送達證書附於臺灣高等法院高雄分院檢察署九十二年度上
      聲議字第一九號卷可稽。
三、本件聲請略以：
  (一)被告係高雄市汽車駕駛職業工會理事長，聲請人則是高雄國際機場排班計程車自
    律委員會主任委員，被告不循法定程序改選主任委員，竟運用其所主導之高雄市
    汽車駕駛員職業工會理監事聯席會名義，違反程序指定代理主任委員，強令聲請
    人辦理交接，被告乃以該職業工會之名義，於民國八十五年七月十九日逕行強制
    移交高雄國際機場排班計程車自律委員會主任委員職務，並基於毀謗聲請人名譽
    之犯意，同日在高雄國際機場散發「致小港機場排班計程車的一封信」，其中有
    謂「聲請人甲○○假借各種名目拒不交接，戀棧主任委員職位，濫用經費，圖一
    己之私利，實在寡廉鮮恥，這種人實在不值得你們支持」等不實之文字，足以毀
    損聲請人之名譽，令聲請人難堪不已，因認被告涉有妨礙名譽罪嫌云云。
  (二)原檢察官既認定被告於八十五年七月十九日偕同職業工會幹部多人前往自律委員
    會，在高雄國際機場散發「致小港機場排班計程車司機的一封信」，則被告辯稱
    未散發公開信乙節，自不足採信。原檢察官既認被告未散發公開信乙節不足採信
    ，顯見被告就此係在說謊，而被告之其他辯詞「經費收自會員，當然需向會員交
    代，但他不交代，所以工會決議讓會員知道。」是否屬實，原檢察官本應依職權
    加以調查，惟原檢察官對此未加以調查，是故對於被告所屬之職業工會是否為告
    訴人所屬之自律委員會之上級機關，原檢察官本應依職權加以調查，詎原檢察官
    於不起訴處分書第六頁載「姑不論高雄市駕駛員職業工會是否係高雄國際機場計
    程車自律委員會之上級機關」（九十一年度偵續字第一四六號），顯有未盡調查
    能事之失。
  (三)被告對於所散發之文宣中所指聲請人「假借各種名目拒不交接」、「戀棧主任委
    員職位」、「濫用經費」、「圖一己之私」，未見被告有提臺任何事證之情形下
    ，原檢察官就此未加詳查，遽採信被告不實之謊言，有未盡調查之能事及理由不
    備。依據臺灣高等法院高雄分院檢察署處分書中載明「排班計程車自律委員會乃
    屬南部六縣市計程車司機組成，係自發性職工團體，其會務、財務均獨立，為被
    告所供陳，亦為證人即告訴人指派接替被告主任委員職務之黃鎮堂證述屬實，且
    有組織章程一份附卷可佐。」（八十六年度議字第七三四號處分書），聲請人所
    屬之自律委員會為獨立之團體，訂有章程、一定之組織、獨立之預算及編制人員
    ，非可任由無任何關係之職業工會可逕行指派，被告文宣中指稱聲請人「假借各
    種名目拒不交接」、「戀棧主任委員職位」，顯屬不實。且因被告蠻橫手段強行
    命告訴人交接，致使委員會喪失辦公處所，並致該會不得以開會決議解散，而將
    原會員所預繳會費公告發回，餘款全數購買糖果、飲料等物供會員享用，並有證
    人吳錦銅、李宋雲鵝、會議紀錄及公告為證，足證聲請人並無濫用經費、圖一己
    之私利等情節，被告就此杜撰聲請人「濫用經費」、「圖一己之私利」，顯有毀
    謗之故意及犯行。
  (四)本案之爭執源起，係因於八十五年間，總統選舉，聲請人與被告所支持之候選人
    不同，雙方始開始發生齟齬，顯與公益無關。而聲請人與被告均非公眾人物，即
    無所謂「可受公評」之情存在，且被告於文宣上先是杜撰不實之事項，基此再加
    以指摘聲請人「寡廉鮮恥」，此種涉及人身攻擊之言論，對他人名譽、人格權之
    輕蔑，並以文字散佈於眾，已始告訴人名譽受損，則罵人「寡廉鮮恥」是否還能
    稱的上是「適當的評論」？還能稱的上是「善意」發表言論？原檢察官不查，逕
    依刑法第三百十一條第三款之規定免責，尚有理由矛盾之違誤。
四、按刑事訴訟法第二百五十八條之一增設之交付審判制度，其立法意旨，乃係對於
    「檢察官不起訴或緩起訴裁量權」制衡之一種外部監督機制，亦即藉由該制度，
    由法院對檢察官所為不起訴或緩起訴之處分是否正確加以審查，以防止檢察機關
    濫權，故依此立法精神，法院就聲請交付審判案件之審查，所得調查證據之範圍
    ，應以偵查中曾顯現之證據為限，不可就告訴人新提出之證據為調查，亦不可蒐
    集偵查卷以外之證據，否則將與刑事訴訟法第二百六十條再行起訴之規定相混淆
    ，有臺灣高等法院九十一年四月二十五日刑事庭庭長法律問題研究會議結論可資
    參考。而法院於審查交付審判之聲請有無理由時，除認為告訴人所指摘不利被告
    之事證未經檢察機關詳為調查或斟酌，或不起訴處分書所載理由違背經驗法則、
    論理法則或其他證據法則，否則不宜率予交付審判，亦為司法院配合該制度之實
    施，同時於九十一年二月八日以（九一）院臺廳刑一字第０四三九四號函令修正
    法院辦理刑事訴訟案件應行注意事項第一百一十八條所明揭。本院查前開臺灣高
    雄地方法院檢察署檢察官及臺灣高等法院高雄分院檢察署處分書其理由部分，經
    核無訛，茲引用之，並補充敘明如后：
  (一)臺灣高等法院高雄分院檢察署檢察長依行政院勞工委員會七十九年七月二十五日
    臺七十九勞資一字第一六四六０號給高雄市勞工局之函文中，其說明欄「二、工
    會基於會務之需要，本工會會務自主之原則，得依章程規定在工會內設置委員會
    等組織。貴市汽車駕駛員職業工會設置之『高雄國際機場排班計程車自律委員會
    』如依前述規定於法尚無不合」，又依高雄市政府勞工局於八十五年七月二十四
    日之「召開會商民航局高雄國際航空站排班計程車司機管理有關事宜會議紀錄」
    ，亦載有「．．依據上開函示窺知高雄國際機場排班計程車自律委員會隸屬於本
    市汽車駕駛員職業工會合法性，殆無疑義。．．又查本局補助高雄國際航空站排
    班計程車司機休息室租金及水電費補助對象為本市汽車駕駛員職業工會高雄國際
    航空站排班計程車司機自律委員會，．．」，經調查之結果，已於九十二年度上
    聲議字第十九號處分書中說明職業工會確為排班計程車自律會之上級團體，是以
    聲請人認原檢察官對於職業工會是否為自律委員會之上級機關未依職權加以調查
    ，顯有未盡調查之能事云云，顯屬無據。
  (二)臺灣高等法院高雄分院檢察署檢察長認被告所散發之「甲○○．．假借各種名目
    拒不交接，戀棧主任委員職位，濫用經費，圖一己之私利，實在寡廉鮮恥」，其
    文字確足以損害聲請人甲○○之名譽，構成刑法第三百十條之誹謗罪，惟可依據
    刑法第三百十一條第三款阻卻構成要件事由，而免其責任：
    依據司法院大法官會議釋字第五０九號之解釋文「刑法第三百十條第一項及第
      二項毀謗罪即係保護個人法益而設，為防止妨礙他人之自由權利所必要，符合
      憲法第二十三條規定之意旨。至刑法同條第三項前段以對誹謗之事，能證明其
      為真實不罰，係針對言論內容與事實相符者之保障，並藉以限定刑罰權之範圍
      ，非指摘或傳述誹謗事項之行為人，必須自行證明其言論內容確屬真實，始能
      免於刑責。惟行為人雖不能證明言論內容為真實，但依其所提證據資料，認為
      行為人有相當理由確信其為真實者，即不能以誹謗罪之刑責相繩，亦不得以此
      規定而免除檢察官或自訴人於訴訟程序中，依法應負行為人故意毀損他人名譽
      之舉證責任，或法院為發現其為真實之義務，就此而言，刑法第三百十條第三
      項與憲法保障言論自由之意旨並無牴觸。」，是以對於刑法第三百十條第三項
      規定，被告所言為真實之舉證責任不應加諸於行為人，法院對於系爭言論是否
      為真實仍有發現之責任，並且對於所謂「能證明為真實」之證明強度不必至於
      客觀的真實，只要行為人並非故意捏照虛偽事實，或並非因重大的過失或輕率
      而至其所陳述與事實不符，皆應將之排除於刑法第三百十條之處罰範圍外，認
      為行為人不負相關刑責。而刑法第三百十一條所稱以善意發表言論，基於言論
      自由係民主政治之核心價值及憲法保障之基本權利，應從寬解釋，採取「真實
      惡意原則」，亦即表意人要係針對公益有關之事提出主觀意見或評論，其動機
      非以損害他人名譽為唯一之目的者，即可推定表意人係臺於善意，即評論人就
      可受公評之事所為之評論，並非出於毫無根據之濫罵批評，雖被指摘者或被傳
      述者令其感到不快或令其名譽受損，就利益權衡原則而言，仍屬刑法第三百十
      一條第三款之「對於可受公評之事，而為適當之評論」之阻卻構成要件事由。
      亦即只有在對此種不實言論內容侵害名譽之被害人，能證明表意人於發表言論
      時明知其所言之非真實或過於輕率而為探究其所言是否真實，言論發表人之此
      種不實言論方要受到法律制裁。
    聲請人當時為排班計程車自律會之主任委員，其所屬會員亦多數屬於高雄市汽
      車駕駛員職業工會會員，而至機場排班之計程車，其交通運輸範圍遍及高雄市
      ，與高雄市市區之計程車可謂息息相關，故排班計程車自律會除與機場航站、
      航警有重要聯繫，與民眾之承載安全亦有重要關係，擔任主任委員者，更負責
      高雄國際機場排班計程車政策之推化、推行，是主任委員之專業能力、品德及
      配合推行機場航站政策等事項，並非僅涉及私德事項，而屬與公共利益有關。
    因聲請人於八十四年十一月十五日及八十五年四月二十六日分別與案外人蔡百
      和、楊朝正於高雄國際機場發生傷害事件，被高雄航警局高雄分局吊銷登記證
      ，因認為聲請人已非該排班計程車自律會之會員，高雄市駕駛員職業工會乃於
      八十五年六月二十八日，召開第六屆第三次臨時理監事聯席會議，決議指派排
      班計程車自律會之委員黃振堂代理主任委員之職務，並定八十五年七月一日辦
      理正式交接，此已報請高雄市政府勞工局同意備查。高雄市駕駛員職業工會乃
      於八十五年六月二十八日通知聲請人辦理職務交接，惟聲請人以程序不合，拒
      絕辦理交接。又排班計程車自律會在機場之場地，係高雄市駕駛員職業工會向
      航站爭取設置成立並提供為司機之休息駐地，被告基於輔導排班計程車自律會
      改選主任委員，且為維護職業工會會員於排班計程車自律會之權益，就此提出
      質疑，並提出批評，並未違背一般常情，且所舉者應為可受公評之事，亦即被
      告係針對公益有關之事提出主觀意見或評論，其動機非以損害聲請人名譽為唯
      一之目的者，且非出於毫無根據之濫罵批評，雖聲請人感到不快或令其名譽受
      損，就利益權衡原則而言，仍屬刑法第三百十一條第三款之「對於可受公評之
      事，而為適當之評論」。就被告所散發之文選內容觀之，雖其內容有「假借各
      種名目拒不交接，戀棧主任委員職位」、「濫用經費，圖一己之私」、「寡廉
      鮮恥」之用語，惟因聲請人曾經拒絕辦理交接，且未公開財務報表、帳冊、財
      產目錄等給關心此事之不特定司機們知曉，依據被告所提出之證據資料，其批
      評之用語亦非毫無根據，原檢察官及臺灣高等法院高雄分院檢察長依據偵查結
      果，依前揭大法官會議解釋釋字第五０九號解釋意旨及「真實惡意原則」之探
      求，認為被告實有相當理由確信其上開所為之言論為真實，而未具備誹謗罪之
      故意，與刑法妨礙名譽罪之構成要件不符而處分不起訴，並無違背經驗法則、
      論理法則之情事。
  (三)前開不起訴處分及駁回再議理由暨事證，經本院調閱前開卷證核閱屬實，而聲請
    人聲請交付審判指摘之事實，於前開不起訴處分書及駁回再議處分書皆已詳細論
    列說明。而檢察官為不起訴處分之理由，亦無何違背經驗法則、論理法則或其他
    證據法則之情事。本院因認本件並無「告訴人所指摘不利被告之事證未經檢察機
    關詳為調查或斟酌，或不起訴處分書所載理由違背經驗法則、論理法則或其他證
    據法則」等得據以交付審判之事由存在。從而，本件聲請為無理由，應予駁回。
五、據上論斷，依刑事訴訟法第二百五十八條之三第二項前段，裁定如主文。
中      華      民      國      九十二      年  六      月    十    日
                                臺灣高雄地方法院刑事第七庭
                                        審判長法  官    陳志銘
                                              法  官    汪怡君
                                              法  官    曾吉雄
右正本證明與原本無異。
不得抗告
                                              書記官    唐美玲
中      華      民      國    九十二    年      六      月      十二    日


司法院資訊處製作；財團法人民間司法改革基金會備份。
